【裁判字號】    90,易,1470
【裁判日期】    901119
【裁判案由】    侵占等
【裁判全文】
臺灣臺北地方法院刑事判決                          九十年度易字第一四七號
    公  訴  人  臺灣臺北地方法院檢察署檢察官
    被      告  甲○○
                乙○○
右列被告因侵占等案件，經檢察官聲請簡易判決處刑（九十年度偵字第六二四三號）
，本院認應適用通常程序審理，本院判決如左：
    主  文
甲○○行使偽造私文書，足以生損害於他人，處有期徒刑月，如易科罰金以佰元
折算壹日，緩刑年。發票人為青文出版社有限公司代表人黃寄萍、付款人為華泰商
業銀行中山分行、受款人為久裕電腦排版股份有限公司、票號為ＡＡ0000000
號、發票日期為九十年一月十日、面額為新台幣伍拾玖萬伍仟柒佰伍拾參元之支票背
面所蓋「久裕電腦排版股份有限公司」印文壹枚沒收。
乙○○無罪。
     事  實
一、甲○○原為久裕電腦排版股份有限公司（下稱久裕公司）之員工，於民國八十九
    年六月三十日離職，久裕公司負責人乙○○遂委託甲○○代收其任職期內之應收
    款項，詎甲○○於同年十月二十三日向青文出版有限公司（下稱青文出版社）收
    取款項，青文出版社為給付上開款項，乃簽發以該青文出版社為發票人、付款人
    為華泰商業銀行中山分行、指定受款人為久裕公司、票號為ＡＡ0000000
    號、發票日期為九十年一月十日、票面金額為新台幣（下同）五十九萬五千七百
    五十三元之支票一紙交給甲○○，甲○○明知上開支票應返還交付予乙○○，然
    因其積欠蔡瓊芬房屋價款，竟意圖為自己不法之所有，擅自於八十九年十月下旬
    某時，在台北縣永和市○○路附近委託不知情之某姓名年籍不詳成年人偽刻「久
    裕電腦排版股份有限公司」之印章一枚，並於八十九年十月下旬某時將之蓋印於
    前開支票背面以為久裕公司之背書，表示久裕公司同意對該支票據負擔保付款之
    責任而偽造私文書，將上開支票侵占入己，旋於同年十月二十七日在位於台北市
    中山區○○○路○段五七號彰化商業一樓營業大廳內交予不知情之蔡瓊芬，作為
    支付房屋價款之用而加以行使，足以生損害於久裕公司。
二、案經被害人久裕公司訴請臺北市政府警察局萬華分局報請台灣台北地方法院檢察
    署檢察官聲請簡易判決處刑，本院認不宜以簡易判決處刑，改依通常程序審理。
    理  由
壹、有罪部分：
一、訊據被告甲○○對於右揭犯罪事實於偵、審時坦承不諱，且與被害人久裕公司之
    代表人乙○○所指述之情節相符，並經證人即執票人蔡瓊芬於警訊中證述綦詳，
    此外復有不動產買賣契約書、土地所有權狀、建築物改良物所有權狀、授權書、
    被告甲○○立具之委託書、票據掛失止付通知書、遺失票據申報書、支票及退票
    理由單、掛失止付票據提示人資料查報表各一份附於偵查卷可稽，是本件事證明
    確，被告甲○○犯行堪以認定，應依法論科。
二、按支票上之背書，係發票後之另一票據行為，偽造支票背書，在票據法上係表示
    對支票負擔保責任之意思，為法律規定之文書，並非依習慣表示一定用意之證明
    ，而其此項行為，足以生損害於他人，故應成立偽造私文書罪，最高法院五十九
    年度台上字第二五八八號、七十年度台上第二一六二號分別著有判例可資參照。
    核被告甲○○所為，係犯刑法第二百十六條、第二百十條之行使偽造私文書及第
    三百三十五條第一項之侵占罪。被告甲○○利用不知情之人偽刻「久裕公司」之
    印章，為間接正犯。又被告甲○○於支票背面偽造署押之行為，係偽造文書之階
    段行為，而被告偽造私文書後復持以行使，其偽造私文書之低度行為，為行使之
    高度行為所吸收，均不另論罪。又被告甲○○所犯上開行使偽造私文書及侵占罪
    間，有方法結果之牽連關係，為牽連犯，依刑法第五十五條之規定，應從一重之
    行使偽造私文書罪處斷。查被告行為後，刑法第四十一條業於九十年一月十日修
    正公佈施行，於同年月十二日生效，關於易科罰金之折算標準，業經修正為同法
    條第一項前段「犯最重本刑為五年以下有期徒刑以下之刑之罪，而受六個月以下
    有期徒刑或拘役之宣告，因身體、教育、家庭之關係或其他正當事由，執行顯有
    困難者，得以一元以下三元以下折算一日，易科罰金。」經比較新舊法結果，以
    新法較有利於被告，應依刑法第二條第一項前段適用裁判時之法律，依修正後刑
    法第四十一條第一項前段規定諭知易科罰金之折算標準，附此敘明。爰審酌被告
    係因經濟困難為求週轉資金之便，而擅自以他人名義於票據上背書，影響金融交
    易秩序及真正名義人之權益，然其並未取得任何金額，且於犯後坦承犯行，深具
    悔意，及被告之品行、犯罪動機、目的、手段、生活狀況、智識程度、犯罪所得
    之利益、犯罪所生之損害等一切情狀，量處如主文所示之刑，並諭知易科罰金之
    折算標準。又查被告甲○○未曾受有期徒刑以上刑之宣告，此有台灣高等法院檢
    察署刑案記錄簡覆表附卷可證，其經此次起訴審判後，當能知所警惕，而無再犯
    之虞，本院因認所宣告之刑，以暫不執行為適當，爰併宣告緩刑三年，以啟自新
    。公訴人雖未就偽造文書之部分據以起訴，然與本案有罪部分有裁判上一罪，本
    院應並與審酌，附此敘明。再被告甲○○偽造之「久裕公司」印章，業已滅失，
    此經被告甲○○於本院審理時所自承，故不予宣告沒收；再上開支票背面偽造之
    「久裕公司」印文一枚，雖未扣案，但不能證明業已滅失，且依刑法第二百十九
    條規定，不問是否屬於犯人與否，應依法沒收，爰依上開規定宣告沒收之。
貳、無罪部分：
一、公訴意旨略以：被告甲○○（經本院判決於前）係久裕公司之員工，因於八十九
    年六月三十日驟然離職，久裕公司負責人乙○○遂委其代收任職期內之應收款項
    ，詎甲○○於同年十月二十三日向青文出版社收得支票一紙（票號：Ａ0000
    000號、票面金額五十九萬五千七百五十三元），將該支票侵占入己，並於同
    年十月二十七日在位於台北市中山區○○○路○段五七號彰化銀行一樓營業廳內
    交予不知情之蔡瓊芬，作為房屋支付房屋價款之用，繼於同年十二月初，被告乙
    ○○因甲○○遲未繳回該紙支票，為阻止其提示兌現，即於同年十二月二十一日
    ，向華泰銀行中山分行申報掛失止付，同時填具致警局之遺失票據申報書、以書
    面未指定犯人而轉請警察機關偵辦他人侵占遺失物之罪責，嗣因執票人蔡瓊芬提
    示該支票遭拒，始悉上情，因認被告乙○○涉有刑法第一百七十一條未指定犯人
    誣告罪嫌。
二、按犯罪事實應依證據認定之，無證據不得推定其犯罪事實，不能證明被告犯罪者
    ，應諭知無罪之判決，刑事訴訟法第一百五十四條、第三百零一條第一項分別定
    有明文。認定犯罪事實所憑之證據，不論其為直接證據或間接證據，在訴訟上之
    證明，均須達於通常一般之人無所懷疑、而得確信其為真實之程度，始得據為有
    罪判斷之基礎，若未達此一程度而有合理懷疑之存在，依據「罪證有疑，利歸被
    告」之無罪推定法則，自須儘先為有利被告之推斷。其採用間接證據時，尤須依
    該資料本於推理作用得就待證犯罪事實提供合法、關連而必然之證明，方為適法
    ，若僅自主觀上憑空推想，即非間接證據，不得採為入罪之依據（參照最高法院
    七十八年台上字第四九八六號、卅二年上字第六七號判例意旨）。是故刑事被告
    就其自辯之事項，僅須對於控訴事證提出合理之質疑為已足，毋庸證明所為辯解
    確屬實情或被害人所為陳述確係虛偽。倘若被告與被害人針對相同之證據情況基
    於對立地位各執情詞，而依該證據情況在通常生活經驗上尚非全無其他有利被告
    之判斷可能，根據前述無罪推定法則，即不得任憑主觀見解而為不利於被告之選
    擇。
三、本件公訴人認被告乙○○涉有右揭未指定犯人誣告罪嫌，無非係以證人蔡瓊芬於
    警訊中之證言及遺失票據申請書、支票及退票理由單、票據掛失止付通知書、掛
    失止付票據提示人資料查報表各一份為其主要論據。訊據被告乙○○固不諱言於
    右揭時、地掛失上述支票，惟堅詞否認有捏詞誣告犯意，辯稱：伊係因為支票被
    甲○○拿走才將支票掛失，且伊到銀行辦理止付，銀行行員拿表格給伊填，伊有
    將遺失劃掉，伊並無誣告之故意等語。
四、經查：
（一）上開支票確係被告乙○○委託被告甲○○向青文出版社收取款項，而由青山出
      版社所交付，而被告甲○○未將上開支票交還被告乙○○，卻將上開支票交付
      予蔡瓊芬用以支付房屋價款之費用，旋由蔡瓊芬屆期提示兌現，卻以掛失止付
      為由退票等情，此經同案被告甲○○所自承，並據證人蔡瓊芬於警訊中證述在
      卷，且有上揭支票、退票理由單（均影本）為證。
（二）再被告乙○○於八十九年十二月二十一日前往華泰銀行中山分行掛失上開票時
      ，於票據掛止付通知書之票據喪失經過欄上記載「於民國八十九年十月二十三
      日，地點青文出版社有限公司，被業務員（已於民國八十九年六月三十日離職
      ）領走，經追討，該員說已轉給他人。」顯見被告乙○○於票據止付通知書所
      記載事項與上開支票喪失之事實相符，並無不實之記載以及誣告之事實，此有
      票據掛失止付通知書一紙附卷可證。
（三）另被告乙○○於遺失票據申報書上將「遺失」以及「侵占遺失物」字樣劃掉，
      保留「被竊」及「竊盜」，顯見被告乙○○認知上伊之上開支票係被被告甲○
      ○拿走，與被告甲○○竊走無疑，就被告甲○○未將上開支票交還被告乙○○
      ，所觸犯為刑法之侵占罪，但被告乙○○本身並不清楚，故其主觀上應無誣告
      之故意，此亦有遺失票據申報書一紙附卷可證。
五、綜上所述，是被告以上述理由掛失止付，其目的既在阻止無正當取得權源之甲○
    ○行使票據權利，核屬事理之常，主觀上亦難認有何誣告他人之犯意。故被告乙
    ○○辯稱無誣告他人之犯意，自堪採信。此外，復查無其他積極事證足資證明被
    告乙○○確有被訴之犯行，既不能證明被告乙○○犯罪，揆諸前開說明，應諭知
    被告乙○○無罪之判決。
據上論斷，應依刑事訴訟法第四百五十二條、第二百九十九條第一項前段、第三百零
一條第一項，刑法第二條第一項前段、第二百十條、第二百十六條、第三百三十五條
第一項、第五十五條、修正後第四十一條第一項前段、第七十四條第一款、第二百十
九條，罰金罰鍰提高標準條例第一條前段、第二條，判決如主文。
本案經檢察官薛中興到庭執行職務。
中    華    民    國      九十        年      十一    月      十九     日
                                      臺灣臺北地方法院刑事第三庭
                                            法  官  陳  德  民
右正本證明與原本無異。
如不服本判決，應於判決送達後十日內，向本院提出上訴狀。
                                            書記官  楊  秋  鈴
中    華    民    國      九十        年      十一    月      十九     日
附錄本案論罪科刑法條：
刑法第二百十條
偽造、變造私文書，足以生損害於公眾或他人者，處五年以下有期徒刑。
刑法第二百十六條
行使第二百十條至第二百十五條之文書者，依偽造、變造文書或登載不實事項或使登
載不實事項之規定處斷。
刑法第三百三十五條
意圖為自己或第三人不法之所有，而侵占自己持有他人之物者，處五年以
下有期徒刑、拘役或科或併科一千元以下罰金。
前項之未遂犯罰之。


司法院資訊處製作；財團法人民間司法改革基金會備份。
